【裁判字號】    97,上更(一),15
【裁判日期】    970508
【裁判案由】    殺人未遂等
【裁判全文】
臺灣高等法院臺南分院刑事判決    97年度上更(一)字第15號
上  訴  人
即  被  告  乙○○
選任辯護人  蘇新竹  律師
            張清富  律師
上列上訴人因殺人未遂等案件，不服臺灣臺南地方法院93年度訴
字第79號中華民國93年9月3日第一審判決（起訴案號：臺灣臺南
地方法院檢察署92年度偵字第12638號），提起上訴，判決後，
由最高法院發回更審，本院判決如下：
    主  文
原判決撤銷。
乙○○共同未經許可，持有可發射子彈具有殺傷力之槍枝，處有
期徒刑肆年陸月，併科罰金新臺幣參拾萬元，罰金如易服勞役，
以新台幣貳仟元折算壹日。扣案德國ＲＯＨＭ廠製ＲＧ八００型
口徑八ＭＭ模型槍，換裝土造金屬槍管而成可發射子彈具有殺傷
力之改造槍枝貳枝（含彈匣貳個）、土造子彈貳拾貳顆、電擊棒
壹枝（含電擊棒電池壹個），均沒收。
其餘被訴部分（殺人未遂部分）無罪。
    事  實
一、乙○○與李水仁（經原審通緝中）係朋友關係，因李水仁積
    欠丁○○債款新臺幣（下同）28萬元尚未全數清償，丁○○
    屢向李水仁催討，致李水仁心生不滿，即基於共同持有槍枝
    、子彈及剝奪行動自由、傷害之犯意聯絡，於92年11月20日
    明知非經中央主管機關許可，不得持有槍砲彈藥刀械管制條
    例第4條第1項第1款所示可發射子彈具有殺傷力之槍枝及第2
    款所示可供該槍枝使用具有殺傷力之子彈，竟就原李水仁於
    不詳時日即持有之德國ROHM廠製RG800型口徑8MM模型槍，換
    裝土造金屬槍管而成可發射子彈具有殺傷力之改造槍枝2枝
    （含彈匣2個，起訴書誤載為「制式手槍」）及供上述槍枝
    使用由口徑8MM之制式空包彈加裝直徑約5.7MM金屬彈頭組合
    而成具有殺傷力之土造子彈32顆（李水仁於後述另行起意射
    擊丁○○1顆、另送內政部警政署刑事警察局鑑定時試射9顆
    ），於上揭時日共同持有以供剝奪丁○○行動自由之用。嗣
    李水仁於92年11月20日22時55分許，委由不知情之吳峰卿以
    行動電話聯絡丁○○向其佯稱：李水仁欲歸還所欠債款，並
    約定至李水仁友人王正德在臺南市○○○路○段77巷35號住
    處交付款項。丁○○乃與友人甲○○於翌日即92年11月21日
    凌晨零時許，共乘車牌號碼S4-3171號自小客車至上址巷口
    處。甫下車後，李水仁即持槍喝令丁○○及甲○○上車，乙○○則持其所有之電擊棒1支（含電擊棒電池1個）電擊丁○○，然為丁○○閃開而未得逞。乙○○旋又持前開另1枝槍
    枝（含彈匣1個）喝令丁○○、甲○○上車，同時將丁○○
    及甲○○強押至上開自小客車而剝奪其2人之行動自由。上
    車後，丁○○坐於左後座，乙○○、李水仁則分持上開具殺
    傷力之槍枝各1枝乘坐於右前座及右後座控制丁○○、甲○○行動，且指揮監控甲○○駕駛自小客車沿台南市○○路、
    崇善路及生產路一帶繞行。車行途中，李水仁並以槍柄敲打
    丁○○頭部，致丁○○頭部外傷。李水仁且以加害生命之事
    ，恐嚇丁○○稱：「要將伊打死埋起來」，乙○○則亦以前
    開電擊棒電擊丁○○身體（未能證明成傷）。於92年11月21
    日凌晨1時許，行經生產路臺南市警察局第一分局德高派出
    所附近時，丁○○欲趁隙開啟車門跳車報案。李水仁惟恐事
    跡敗漏，竟另行起意，在丁○○開啟車門、背對車外欲跳車
    逃離時，以其所持有具殺傷力槍枝近距離朝丁○○腹部開槍
    射擊1發，子彈射入丁○○右下腹部，最後停留於左下腹體
    表，致丁○○腹部槍傷併小腸破裂，丁○○嗣跳車後逃往派
    出所求救，由警員緊急送往成功大學醫學院附設醫院急救。
    而李水仁及乙○○則命甲○○駕車駛離現場，於92年11月21
    日凌晨4時許，在臺南市○○○路、安平路口附近，始任由
    甲○○駕駛上開自小客車離去，其2人則自行搭乘計程車離
    開。嗣警局循線先後於92年11月21日下午4時許及6時20分許
    ，在臺南市○○區○○路460巷內及台南市○○○街107巷19
    號頂樓，分別逮獲李水仁、乙○○。並扣得李水仁所有供犯
    罪所用之前開槍枝2枝（含彈匣2個）、土造子彈31顆、已擊
    發土造子彈彈殼1顆、電擊棒1支（含電擊棒電池1個）及與
    本案犯罪無關之刺刀、蝴蝶刀及甩刀各1枝（經鑑定結果均
    非屬槍砲彈藥刀械管制條例管制之刀械）。並另行扣得自丁○○左下腹體所取出已擊發之土造子彈彈頭1顆。
二、案經丁○○訴由臺南市警察局第一分局報請臺灣臺南地方法
    院檢察署檢察官偵查起訴。
    理  由
甲、程序方面：
一、被告以外之人於審判外之言詞或書面陳述，除法律有規定者
    外，不得作為證據。被告以外之人於檢察事務官、司法警察
    官或司法警察調查中所為之陳述，與審判中不符時，其先前
    之陳述具有較可信之特別情況，且為證明犯罪事實存否所必
    要者，得為證據。刑事訴訟法第159條第1項、第159之2分別
    定有明文。證人丁○○、李水仁、甲○○等人在警詢所為之
    證述，係屬審判外之言詞陳述，辯護人不同意列為證據（見
    本院卷第47頁），且檢察官僅陳稱該證人警詢所為證言有證
    據能力，並未舉證有刑事訴訟法第159條之2情事（見本院卷
    第47頁），是證人丁○○、李水仁、甲○○等人在警詢所為
    之證述，自無證據能力，不得為本案證據。
二、被告以外之人於偵查中向檢察官所為之陳述，除顯有不可信
    之情況者外，得為證據，刑事訴訟法第159條之1第2項定有
    明文。證人甲○○、丁○○在檢察官偵訊時，業經檢察官查
    明與被告有無親屬、婚約、法定代理關係，並告知具結義務
    及偽證之處罰後，命具結以擔保其證言之真實性。另實務運
    作，偵查中檢察官向被告以外之人所取得之陳述，原則上均
    能遵守法律規定，不致違法取供，該證人於偵查中向檢察官
    所為具結後之證言，並無顯不可信之情事，自有證據能力，
    得為本案證據。
乙、實體方面：
壹、有罪部分：
一、訊據上訴人即被告乙○○對於上開因李水仁不滿丁○○催討
    欠款，乃佯稱欲予歸還，計誘丁○○外出，而夥同李水仁各
    持有1枝上開具殺傷力之槍彈，被告並另持電擊棒，強押丁○○與甲○○上車，剝奪丁○○及甲○○行動自由，於車行
    途中，李水仁以槍柄敲傷丁○○頭部，並加恫嚇，被告則以
    電擊棒電擊丁○○等上開犯罪事實，供認不諱（見本院上訴
    卷第79頁、本院卷第46頁、102頁）。
二、經查：
  (一)被告前揭不利於己之自白，核與證人甲○○偵訊及原審證稱
    ：於92年11月20日晚上開車載丁○○去中華東路找李水仁收
    錢，到了之後車停路邊下車，有遇到李水仁、乙○○二人，
    乙○○拿電擊棒電丁○○後，與李水仁各拿1把槍指著我們
    ，押我們上車，我與丁○○受制他們，害怕而進到車內，由
    我開車，乙○○坐在我的右手邊，丁○○坐在我的後面，李
    水仁坐在右後座。因為李水仁和乙○○拿槍指著我的頭部，
    我就聽他們的指示開車，車子行進中乙○○有拿電擊棒電丁○○，李水仁拿槍托搥打丁○○的頭部，並罵他。車子開到
    台南市○○路時，丁○○想辦法跳車後，車上剩我和李水仁
    、乙○○3人，到台南市○○○路與安平路口一家薑母鴨店
    跟他們吃了薑母鴨後才讓我離開等語相符（見偵卷第9至10
    頁、原審卷第300至305頁）。而證人丁○○於偵訊、原審及
    本院前審亦與證人甲○○為同上之證述，並稱在車上時李水
    仁對伊說要將伊打死活埋等情（見偵卷第38至39頁、原審卷
    第205至211頁、本院上訴卷第86頁）。又丁○○之頭部有外
    傷，並有成功大學醫學院附設醫院診斷證明書附卷（偵查卷
    32頁）。且有槍枝2支（含彈匣2個）、土造子彈31顆（原持
    有子彈32顆，送鑑時試射9顆，李水仁射擊丁○○時擊發1顆
    ）、電擊棒1支（含電池1個）扣案可資佐證，則被告之自白
    與事實相符，應可採信。
  (二)前揭扣案槍、彈經經送內政部警政署刑事警察局鑑定結果認
    ：槍枝1枝（槍枝管制編號0000000000號）係由德國ROHM
    廠製RK800型口徑8MM模型槍，換裝土造金屬槍管而成之改造
    模型槍，機械性能良好，可擊發適用子彈，認具殺傷力。槍
    枝1枝（槍枝管制編號0000000000號），係由德國ROHM廠製
    RG800型口徑8MM模型槍，換裝土造金屬槍管而成之改造模型
    槍，機械性能良好，可擊發適用子彈，認具殺傷力。送鑑
    子彈31顆，均係由口徑8MM之制式空包彈加裝直徑約5.7MM金
    屬彈頭組合而成，認均具殺傷力。送鑑彈殼1顆，係已擊
    發之口徑8MM制式彈殼。送鑑已擊發之彈頭1顆，係已擊發
    之土造金屬彈頭，經檢視，其上不具來復線紋痕。比對結果
    ：送鑑彈殼1顆經與槍枝管制編號0000000000號槍枝試射之
    彈殼比對結果，其彈底特徵紋痕相吻合，係由該槍枝所擊發
    ，此有該局槍彈鑑定書可憑（見偵查卷第55、56及56頁）。
    且上開扣案槍枝，經原審再函請該局說明鑑驗結果，據覆稱
    ：上開槍彈鑑定書認扣案之槍枝2枝為「改造模型槍」係先
    檢驗槍枝外觀型式、槍枝上之字樣再輔以查詢文獻，發現送
    鑑槍枝之外觀型式及槍枝字樣均與文獻上之ROHM廠製RG800
    型口徑8MM之「模型槍」無異，再經檢視槍枝結構（如槍管
    有無更換或車通槍管內阻鐵），發現原槍管業已遭更換為土
    造金屬槍管，故認定其為由ROHM廠製RG000型口徑8MM之模型
    槍換裝金屬槍管而成之「改造模型槍」，有該局93年3月26
    日刑鑑字第0930059409號函及檢附之槍枝文獻在卷（見原審
    卷第165之1頁至第165之3頁）可按，是上開被告與李水仁共
    同持有之槍、彈均有殺傷力，亦可認定。
  (三)綜上所述，被告前揭自白與事實相符，此部分事證明確，被
    告犯行，洵可認定，應依法論科。
三、被告行為後，刑法及刑法施行法業於94年2月2日經總統以華
    總一義字第09400014901號令修正公布，並於95年7月1日施
    行（下稱新刑法，修正前刑法下稱舊刑法），參酌最高法院
    95年5月23日刑事庭第8次會議決議，新刑法第2條第1項規定
    ，係規範行為後法律變更所生新舊法律比較適用準據法，於
    新刑法施行後，應適用新刑法第2條第1項規定，為從舊從輕
    比較。另比較時應就罪刑有關之共犯、未遂犯、想像競合犯
    、牽連犯、連續犯、結合犯，以及累犯加重、自首減輕暨其
    他法定加減原因（如身分加減）與加減比例等一切情形，本
    於統一性及整體性原則，綜其全部罪刑結果，而為比較。經
    查：
  (一)刑法第277條第1項傷害罪，法定刑得併科銀元1千元以下罰
    金，而修正後刑法施行法增訂第1條之1：「中華民國94年1
    月7日刑法修正施行後，刑法分則編所定罰金之貨幣單位為
    新臺幣。94年1月7日刑法修正時，刑法分則編未修正之條文
    定有罰金者，自94年1月7日刑法修正施行後，就其所定數額
    提高為30倍。但72年6月26日至94年1月7日新增或修正之條
    文，就其所定數額提高為3倍。」刑法第33條第5款修正為：
   「罰金：新臺幣1千元以上，以百元計算之。」是依修正後之
    法律，刑法第277條第1項傷害罪所得科處之罰金刑最高為新
    臺幣3萬元，最低為新台幣1千元；而依被告行為時之刑罰法
    律，即罰金罰鍰提高標準條例第1條前段規定之提高倍數10
    倍及刑法第33條第5款規定之罰金最低額1元計算，該罪之罰
    金刑最高為銀元1萬元即新臺幣3萬元，最低額為銀元1元即
    新臺幣3元。比較上述修正前、後之刑罰法律，自以被告行
    為時之舊法較有利於被告。
  (二)修正前刑法第28條共犯係規定：「二人以上共同實施犯罪之
    行為者，皆為正犯。」修正後則規定為：「二人以上共同實
    行犯罪之行為者，皆為正犯。」揆諸本條之修正理由係為釐
    清陰謀共同正犯、預備共同正犯、共謀共同正犯是否合乎本
    條規定之正犯要件。而被告所為上開犯行，既屬實行犯罪行
    為之正犯，則適用修正前之舊法並無不利於被告。
  (三)刑法第55條後段之牽連犯規定亦經修正後之新刑法刪除，倘
    依修正前之法律應從一重處斷，依修正後之新法，被告所為
    之未經許可持有可發射子彈具有殺傷力之槍枝罪、以強押之
    非法方法剝奪人之行動自由罪、傷害罪等犯行，即應分論併
    罰。比較新舊法之規定，自應適用舊法之規定對於被告較為
    有利。
  (四)本件涉及法律變更部分，綜合上述比較新舊法之規定，以舊
    刑法有利於被告，依刑法第2條第1項規定，自應適用行為時
    舊法，先予敘明。
  (五)修正前刑法第42條規定：「罰金應於裁判確定後2個月內完
    納。期滿而不完納者，強制執行。其無力完納者，易服勞役
    。易服勞役以1元上3元以下，折算1日。但勞役期限不得逾6
    個月。罰金總額折算逾6個月之日數者，以罰金總額與6個月
    之日數比例折算。科罰金之裁判，應依前2項之規定，載明
    折算1日之額數。易服勞役不滿1日之零數，不算。易服勞役
    期內納罰金者，以所納之數，依裁判所定之標準折算，扣除
    勞役之日期。」修正後規定：「罰金應於裁判確定後2個月
    內完納。期滿而不完納者，強制執行。其無力完納者，易服
    勞役。但依其經濟或信用狀況，不能於2個月內完納者，得
    許期滿後1年內分期繳納。遲延1期不繳或未繳足者，其餘未
    完納之罰金，強制執行或易服勞役。依前項規定應強制執行
    者，如已查明確無財產可供執行時，得逕予易服勞役。易服
    勞役以新臺幣1千元、2千元或3千元折算1日。但勞役期限不
    得逾1年。依第51條第7款所定之金額，其易服勞役之折算標
    準不同者，從勞役期限較長者定之。罰金總額折算逾1年之
    日數者，以罰金總額與1年之日數比例折算。依前項所定之
    期限，亦同。科罰金之裁判，應依前2項之規定，載明折算1
    日之額數。易服勞役不滿1日之零數，不算。易服勞役期內
    納罰金者，以所納之數，依裁判所定之標準折算，扣除勞役
    之日期。」本件被告行為時之服勞役折算標準，應以銀元1
    百元至3百元折算為1日，經依現行法規所定貨幣單位折算新
    臺幣條例第2條規定換算為新臺幣後，應以新臺幣3百元至9
    百元折算為1日，修正後則最高得以新台幣3千元折算1日，
    是被告經判處如主文所示之罰金，若依修正前刑法第42條之
    規定，雖以罰金總額與6個月之日數比例折算，但若依修正
    後刑法第42條第3項規定，以2千元折算壹日結果，顯較修正
    前之規定有利，是修正後刑法第42條之規定，自較有利於被
    告。
  (六)關於沒收依我國刑法規定，為從刑之一種，附屬於主刑，不
    生比較輕重問題，亦不容與其他刑法總則規定割裂適用（最
    高法院79年度第3次刑事庭會議決議可資參照）。而修正後
    之新刑法第38條僅將原條文第2項、第3項中「犯人」之用語
    ，修正為「犯罪行為人」，並將原條文第1項第3款增列「因
    犯罪所生之物」，然上開規定僅法條文字之修正，對於被告
    之利益本無差別，併參酌上開最高法院決議，就沒收部分，
    即不生比較輕重問題。
四、核被告所為，係犯槍砲彈藥刀械管制條例第8條第4項未經許
    可持有可發射子彈具有殺傷力之槍枝罪、同條例第12條第4
    項未經許可持有子彈罪、刑法第302條第1項以強押之非法方
    法剝奪人之行動自由罪、第277條第1項傷害罪。被告與李水
    仁間，就前揭剝奪行動自由罪、持有槍彈罪、傷害罪，互有
    犯意之聯絡及行為之分擔，為共同正犯。被告同時持有具殺
    傷力之槍枝及子彈，係一行為觸犯數罪名之想像競合犯，應
    從一重依持有具殺傷力之槍枝罪處斷。被告於剝奪他人行動
    自由行為繼續中，雖同案被告李水仁再對被害人丁○○施加
    恐嚇，該恐嚇之行為，仍屬於剝奪行動自由之部分行為，不
    另成立恐嚇危害安全罪。被告以一行為同時同地強押丁○○
    及甲○○，應依想像競合犯之規定，從一重處斷。被告所犯
    持有具殺傷力之槍枝罪、剝奪行動自由罪、傷害罪間，互有
    方法目的之牽連關係，應從一重之槍砲彈藥刀械管制條例第
    8條第4項未經許可持有可發射子彈具有殺傷力之槍枝罪論處
    。被告犯罪後，槍砲彈藥刀械管制條例第10條第4項未經許
    可，持有具有殺傷力之改造模型槍之處罰規定，業經於94年
    1月26日公布刪除，並將改造模型槍依其屬性列入其他可發
    射金屬或子彈具有殺傷力之各式槍砲加以規範（詳該條例修
    正草案總說明）。故於修正後持有改造模型槍，自應依修正
    條文第8條第4項未經許可持有可發射子彈具有殺傷力之槍枝
    罪處罰。比較修正前第10條第4項之刑度與修正後第8條第4
    項之刑度並無不同，修正後之刑度於被告尚無不利，僅為條
    號之移置，逕依現行法處罰，併為敘明。
五、原審就此部分，認被告罪證明確，依法論科，固非無見。惟
    查：(一)德國ROHM廠製RG800型口徑8MM模型槍，換裝土造金屬
    槍管而成可發射子彈具有殺傷力之改造槍枝2枝（含彈匣2個
    ，起訴書誤載為「制式手槍」）及供上述槍枝使用由口徑8M
    M之制式空包彈加裝直徑約5.7MM金屬彈頭組合而成具有殺傷
    力之土造子彈32顆，原係李水仁所持有，被告於92年10月20
    日始與李水仁共同持有為本件犯行，原審竟認前揭槍彈係被
    告於86、87年間，在南投縣埔里鎮，以80萬元向姓名年籍不
    詳綽號「虎哥」之成年男子購得，其認定事實容有違誤（詳
    如後述）。(二)被告於92年11月20日與李水仁共同持有槍彈，
    係蓄意剝奪丁○○行動自由及傷害，其持有槍彈之行為，與
    妨害自由及傷害間，自屬修正前刑法第55條後段之牽連犯，
    原審依數罪併罰處斷，適用法律容有未當。被告上訴要旨就
    此部分犯行，固未爭執，惟原審判決既有上揭可議，自應由
    本院撤銷改判，以期適法。
六、審酌被告未經許可持有具殺傷力之改造槍枝及土造子彈，剝
    奪他人自由，危害社會治安，且於本院坦承共同持槍強押他
    人等一切情狀，量處如主文第二項所示之刑，及就罰金部分
    諭知易服勞役之折算標準。扣案之前揭改造模型槍2枝（含
    彈匣2個）及土造子彈22顆（原扣案31顆，於鑑驗時試射9顆
    ，餘22顆），為違禁物，不問屬於犯人與否，應依刑法第38
    條第1項第1款之規定宣告沒收。電擊棒1枝（含電擊棒電池
    1個），係被告非法剝奪他人行動自由所用之物，且屬被告
    所有，已據其供述在卷，另依刑法第38條第1項第2款之規定
    宣告沒收。另鑑驗試射之土造子彈九顆，業經試射擊發，不
    再具有殺傷力，已非違禁物。又彈殼及已擊發之彈頭並不能
    傷人，已無殺傷力，而失其違禁性質，均不為沒收之諭知。
    扣案之刺刀、蝴蝶刀及甩刀各1枝，經鑑定之結果，均非屬
    槍砲彈藥刀械管制條例管制之刀械乙情，有臺南市警察局第
    一分局92年12月16日南市警保民字第0920107349號函1份在
    卷（見原審卷第119頁），且無證據證明與本案有直接關連
    ，不得沒收，附此敘明。
七、公訴意旨另以：
  (一)被告於86、87年間，在南投縣埔里鎮，以80萬元向姓名年籍
    不詳綽號「虎哥」之成年男子，購得前揭德國ROHM廠製RG80
    0型口徑8MM模型槍，換裝土造金屬槍管而成可發射子彈具有
    殺傷力之改造槍枝2枝（含彈匣2個，起訴書誤載為「制式手
    槍」）及供上述槍枝使用由口徑8MM之制式空包彈加裝直徑
    約5.7MM金屬彈頭組合而成具有殺傷力之土造子彈100顆（其
    中槍枝2枝及子彈32顆用於對被害人丁○○前之妨害自由等
    犯行），而未經許可而持有，因認被告此部分尚涉犯槍砲彈
    藥刀械管制條例第8條第4項（公訴人誤繕為第7條第4項）、
    第12條第4項未經許可持有槍、彈罪嫌。
  (二)按不能證明被告犯罪者，應諭知無罪之判決；又犯罪事實應
    依證據認定之，無證據不得認定犯罪事實，刑事訴訟法第30
    1條第1項前段、第154條第2項分別定有明文。又按被告之自
    白，不得作為有罪判決之唯一證據，仍應調查其他必要之證
    據，以察其是否與事實相符，刑事訴訟法第156條第2項亦定
    有明文。
  (三)本件公訴人認被告涉有上揭罪嫌，無非係以被告警詢、偵查
    及原審羈押調查時供認前揭槍彈係其於5、6年前在南投縣埔
    里向綽號「虎哥」之男子所購買之自白及確在被告住處扣得
    槍彈，為其所憑論（見警卷第14頁背面、偵查卷第16頁、原
    審聲羈卷第4、5頁）。訊據被告堅決否認犯行，辯稱：經警
    在伊住處查扣之具有殺傷力槍枝2枝及子彈31顆，是同案被
    告李水仁所有，非伊所有，伊沒有錢，無以80萬元向綽號「
    虎哥」之男子購買槍彈等語。
  (四)經查：
    (1)被告之自白，雖為證據之一種，但必與事實相符者為限，
      若其自白顯有疑義，而審理事實之法院，就其職權調查之
      所得，仍未能證明其自白確與事實相符者，自不得據為認
      定犯罪事實唯一之基礎。又被告雖自白犯罪事實，如果提
      出反證證明其自白非真正事實者，在審理事實之法院，自
      不得置而不問（最高法院18年上字第1087號、19年上字第
      1222號判例可參）。
    (2)被告警詢、偵查及原審羈押調查時固供認於5、6年前，以
      80萬元之代價，在南投縣埔里向綽號「虎哥」之男子購買
      2枝槍枝後，「虎哥」送伊100顆子彈，惟於法院審理時，
      即翻異其供，則被告之白白即有瑕疵。況並無其他事證可
      資證明確除扣案之槍彈外，尚有公訴人指訴之68顆土造子
      彈曾存在之事實，而本案經查獲之子彈既僅有32顆，自難
      僅憑被告之自白而認被告購買100顆子彈之事實存在。
    (3)被告辯稱：伊不利於己之自白，係幫李水仁擔罪，非實情
      ，故伊翻供後之羈押期間即於93年4月2日交保前2、3個月
      ，李水仁有叫丙○○到看守所去面會伊，要伊照警詢筆錄
      說，並應允要拿50萬元給伊母親，用以押人之槍、彈係李
      水仁提供，非伊所有等情（見本院卷第69-70頁）。經本
      院查被告羈押期間確有丙○○於92年2月6日前往接見被告
      情事，有台灣台南看守所受刑人接見記錄表可參（見本院
      卷第79頁）。又證人丙○○證稱：伊與被告及李水仁均認
      識，被告羈押期間因李水仁告知前往面會1次，李水仁拿2
      千元給伊，叫被告照原始筆錄說，被告家裡小孩還小，李
      水仁會先拿50萬元給被告家用等語（見本院卷第94-95頁
      ）。又證人陸國賢證稱：伊出庭應訊，在法警提解人犯之
      囚車上，見過被告及李水仁2人，李水仁與被告大聲交談
      ，談的是李水仁要被告承擔拿槍的責任，後來法警制止，
      李水仁要伊傳話給被告，說願承擔被告生活費用，要被告
      承擔槍枝責任等詞（見原審卷第219-220頁）。且李水仁
      亦供認其確與證人陸國賢同囚車前往法院開庭等情（見原
      審卷第221頁）。則依證人丙○○、陸國賢所證，李水仁
      確有表示要提供被告家中生活費用，由被告承擔持有槍彈
      全部責任情事，是可認該2枝改造手槍及子彈32顆，原係
      李水仁於不詳時日起即持有（另子彈68顆並無證據證明確
      實存在），因李水仁積欠丁○○債款未全數清償，丁○○
      屢向李水仁催討，致李水仁心生不滿，而基於對丁○○剝
      奪行動自由、傷害，始於92年11月20日將部分槍彈交付被
      告與之共同持有，惟因要求被告擔負全部責任，才有應允
      給予被告家中生活費用50萬元之舉，則被告上揭所辯，可
      認係屬實情。
  (五)按未經許可持有手槍、子彈，其持有之繼續，為行為之繼續
    ，亦即一經持有，罪已成立，但其完結須繼續至持有行為終
    了時為止。本件公訴人認係被告於86、87年間，在南投縣埔
    里鎮，以80萬元向姓名年籍不詳綽號「虎哥」之成年男子，
    購買改造手槍2枝及子彈100顆，無證據得以證明。惟被告與
    李水仁於92年11月20日共同持有李水仁所有之前揭德國ROHM
    廠製RG800型口徑8MM模型槍，換裝土造金屬槍管而成可發射
    子彈具有殺傷力之改造槍枝2枝（含彈匣2個，起訴書誤載為
    「制式手槍」）及供上述槍枝使用由口徑8MM之制式空包彈
    加裝直徑約5.7MM金屬彈頭組合而成具有殺傷力之土造子彈3
    2顆，則無懈被告持有未經許可無故持有槍彈犯行認定，本
    院為前述有罪之判決。而公訴人認此部分與前開未經許可持
    有槍彈有罪之部分，係同一基本事實，為實質上之一罪，爰
    不另為無罪之諭知。
貳、無罪部分：
一、公訴意旨略以：緣李水仁積欠丁○○債款28萬元尚未全數清
    償，丁○○屢向李水仁催討債款，致李水仁心生不滿。乙○○知悉其事後，於92年11月20日與李水仁共同持前揭槍彈，
    於92年11月20日22時55分許，委由不知情之吳峰卿以行動電
    話聯絡丁○○向其佯稱：李水仁欲歸還所欠債款，並約定至
    李水仁友人王正德在臺南市○○○路○段77巷35號住處交付
    款項。丁○○乃與友人甲○○於翌日即92年11月21日凌晨零
    時許，共乘車牌號碼S4-3171號自小客車至上址巷口處。甫
    下車後，李水仁即持槍喝令丁○○及甲○○上車，乙○○則
    持其所有之電擊棒1支（含電擊棒電池1個）電擊丁○○，然
    為丁○○閃開而未得逞。乙○○旋又持前開另1枝槍枝（含
    彈匣1個）喝令丁○○、甲○○上車，同時將丁○○及甲○○強押至上開自小客車而剝奪其2人之行動自由。上車後，
    丁○○坐於左後座，乙○○、李水仁則分持上開具殺傷力之
    槍枝各1枝乘坐於右前座及右後座控制丁○○、甲○○行動
    ，且指揮監控甲○○駕駛自小客車沿台南市○○路、崇善路
    及生產路一帶繞行。車行途中，李水仁並以槍柄敲打丁○○
    頭部，致丁○○頭部外傷。李水仁且以加害生命之事，恐嚇
    丁○○稱：「要將伊打死埋起來」，乙○○則亦以前開電擊
    棒電擊丁○○身體（未能證明成傷）。同日凌晨1時許，行
    經生產路臺南市警察局第一分局德高派出所附近時，丁○○
    欲趁隙開啟車門跳車報案。乙○○惟恐事跡敗漏，竟單獨另
    行頓萌殺意，明知以前開具殺傷力槍枝朝丁○○射擊，足以
    造成丁○○死亡的結果，竟仍於丁○○開啟車門，背對車外
    欲跳車逃離時，近距離朝丁○○腹部開槍射擊1發。子彈射
    入丁○○右下腹部，最後停留於左下腹體表，致丁○○腹部
    槍傷併小腸破裂之傷害，丁○○嗣跳車後逃往派出所求救，
    由警員緊急送往成功大學醫學院附設醫院急救始倖免於難，
    因認被告乙○○涉犯刑法第271條第2項殺人未遂罪嫌云云。
二、按犯罪事實應依證據認定之，無證據不得認定犯罪事實；又
    不能證明被告犯罪者，應諭知無罪之判決；刑事訴訟法第15
    4條第2項、第301條第1項分別定有明文。又所謂犯罪事實之
    證據，係指足以認定被告確有犯罪行為之積極證據而言，該
    項證據且須適合被告犯罪事實之認定，始得採為斷罪資料，
    有最高法院29年上字第3105號、53年台上字第2750號判例足
    資參照。復認定不利於被告之事實，須依積極證據，苟積極
    證據不足為不利於被告事實之認定時，即應為有利於被告之
    認定，更不必有何有利之證據。再事實之認定，應憑證據，
    如未能發現相當證據，或證據不足以證明，自不能以推測或
    擬制之方法，為裁判基礎，最高法院30年上字第816號、40
    年台上字第86號判例亦可參照。再刑事訴訟法第161條第1項
    規定：檢察官就被告犯罪事實，應負舉證責任，並指出證明
    之方法。因此，檢察官對於起訴之犯罪事實，應負提出證據
    及說服之實質舉證責任。倘其所提出之證據，不足為被告有
    罪之積極證明，或其指出證明之方法，無從說服法院以形成
    被告有罪之心證，基於無罪推定之原則，自應為被告無罪判
    決之諭知，最高法院92年台上字第128號著有判例可參。
三、本件公訴人認被告涉有殺人未遂罪嫌，係以被告乙○○之自
    白及證人丁○○、甲○○之證述及丁○○受有槍傷之成功大
    學醫學院附設醫院診斷證明書，為其論據。訊之上訴人即被
    告乙○○堅決否認犯行，辯稱：在車上係李水仁對丁○○開
    槍，當時伊坐在車前座，不可能開槍射擊到丁○○右下腹部
    之身體部位，伊在警詢及偵訊時自白對丁○○開槍不實在等
    語。
四、經查：
  (一)證人甲○○偵訊及原審證稱：於92年11月20日晚上開車載丁○○去中華東路找李水仁收錢，到了之後車停路邊下車，有
    遇到李水仁、乙○○2人，乙○○拿電擊棒電丁○○後，與
    李水仁各拿1把槍指著我們，押我們上車，我與丁○○受制
    他們，害怕而進到車內，由我開車，乙○○坐在我的右手邊
    ，丁○○坐在我的後面，李水仁坐在右後座，同前所述。證
    人丁○○偵訊證稱：被告與李水仁押伊上車後，被告坐在甲○○旁邊要求甲○○開車，李水仁坐在伊旁邊（指後座），
    拿槍押著伊等詞。而證人甲○○、丁○○所證上車後之座位
    ，亦為被告及李水仁所是認。則甲○○、丁○○、李水仁、
    乙○○等4人上車後所坐位置為甲○○坐駕駛座開車，被告
    坐前駕駛座之右方，丁○○坐在駕駛座之左後座，李水仁坐
    在右後座，應可認定。
  (二)證人丁○○偵訊證稱：伊開車門往下跳，剛跳下就聽到槍聲
    （見偵卷第38頁背面）；原審證稱：伊開車門時，李水仁抓
    伊右腳（見原審卷第312頁）；伊中槍是跳車一煞那被打到
    的，跳車是打開車門，背向車門（即背向車外）挪動屁股，
    身體稍移，背向車外，用腳踹出去（見本院更一卷第88頁）
    。依證人丁○○所證其跳車時，係以背向車外腳踹而出，身
    體右腹部未朝向駕駛座即車前頭方向，自可認定。再參以證
    人丁○○被射擊後，子彈穿入右下腹部，最後停留於左下腹
    體表（病患診療資料摘要表誤載為右下腹體表）造成腹部槍
    傷併小腸破裂，經接受剖腹探查術後，因小腸破裂故部分小
    腸切除等情，有成功大學醫學院附設醫院診斷證明書1紙、
    國立成功大學醫學院附設醫院93年4月19日（93）成附醫急
    診字第4194號函及檢附之病患診療資料摘要表、病歷、照片
    6幀附卷為證（見偵卷第32頁，原審卷第246-249頁）。則依
    證人丁○○中彈之彈道走向，開槍位置應在丁○○身體右旁
    之人李水仁所為；蓋果開槍之人係在丁○○身體右邊之前後
    ，近距離射擊，彈道應貫穿右下腹部或停留右下腹部內方是
    ，此為彈道走向之物理常識。然依前述，被告坐前駕駛座之
    右方即丁○○之前方，自難認丁○○所遭槍擊係被告所為。
  (三)被告之自白，雖為證據之一種，但必與事實相符者為限，若
    其自白顯有疑義，而審理事實之法院，就其職權調查之所得
    ，仍未能證明其自白確與事實相符者，自不得據為認定犯罪
    事實唯一之基礎。又被告雖自白犯罪事實，如果提出反證證
    明其自白非真正事實者，在審理事實之法院，自不得置而不
    問，如同前述。被告乙○○固於警詢、偵查及原審羈押調查
    時固供認：因丁○○開門要跳車，伊一時心慌，意識不清，
    精神恍惚，才開槍射中他，伊知道開槍射擊會致人於死等語
    （見警卷第14頁背面、偵卷第16頁、羈押卷第5頁）。惟起
    訴後於原審及本院均否認其有開槍射擊丁○○情事，反指係
    李水仁開槍云云（見原審卷第17頁、本院更一卷第53頁、本
    院卷第46頁）。則被告之自白顯非一致，而有瑕疵，且其不
    利於己之自白與前述丁○○所遭槍擊傷勢不符，自不得採為
    被告不利之證明。
  (四)又證人甲○○偵訊證稱：後來車子開往生產路方向時，丁○○想辦法跳車，當丁○○打開車門要跳時，被告開槍射他等
    語（見偵卷第10頁）。於原審證稱：丁○○要跳車時，李水
    仁拉不住他，所以他們就開槍打他，他們是指乙○○，因為
    槍響時很大聲，伊耳鳴，所以才認為是乙○○開槍等詞（見
    原審卷第303至304頁、第310頁）。證人丁○○證稱：伊開
    車門往下跳，剛跳下就聽到槍聲，不知道對方開了幾槍（見
    偵卷第38頁背面）；本院前審證稱：依受傷的部位，伊認為
    是李水仁開槍打的，但是甲○○說是乙○○開槍的等語（見
    本院上訴卷第87頁）。則依證人甲○○、丁○○2人之證述
    ，其2人固均在車上，惟對開槍者係何人，並未能以親見而
    指認，證人甲○○係以槍聲判斷係被告開槍，惟與前述彈道
    走向不符；而證人丁○○則係以甲○○之證述為之附和，亦
    不得為被告確有開槍之不利證明。
  (五)共犯之成立，除共同實施犯罪行為者外，其就他人之行為負
    共犯之責者，以有意思聯絡為要件。若事前並未合謀，實施
    犯罪行為之際，又係出於行為者獨立之意思，即不負共犯之
    責。被告固與李水仁共同持槍押被害人丁○○、甲○○等人
    上車，並毆打丁○○，然其事後並無殺害甲○○之行為，顯
    見被告與李水仁原持槍僅在逼丁○○等人就範，尚無殺害之
    意，惟嗣後因丁○○欲跳車，致李水仁恐事跡敗露，臨時起
    意開槍，此逾與被告犯意聯絡範圍，被告就此部分，自不負
    共犯之責，併為敘明。
五、綜上所述，此部分公訴人所指直接或間接證據，其為訴訟上
    之證明，未達於通常一般之人均不致於有所懷疑，而得確信
    其為真實之程度者，尚不能為被告有罪之認定，應認不能證
    明被告此部分殺人未遂之犯罪，應諭知無罪之判決。原審法
    院未為詳細勾稽全案證據調查所得，即為被告有罪判決，容
    有未洽。被告上訴意旨否認犯行，執此指摘原判決論罪科刑
    判決不當，為有理由，自應由本院將原判決撤銷改判，依法
    為無罪判決之諭知。
據上論斷，應依刑事訴訟法第369條第1項前段、第364條、299條
第1項前段、第301條第1項，槍砲彈藥刀械管制條例第8條第4項
、第12條第4項，刑法第11條前段、第2條第1項前段、第302條第
1項、第277條第1項、第38條第1項第1款、第2款、第42條，修正
前第28條、刑法第55條，判決如主文。
本案經檢察官邱克斌到庭執行職務。
中    華    民    國    97    年    5     月    8     日
                  刑事第二庭    審判長法  官  葉居正
                                      法  官  郭千黛
                                      法  官  洪碧雀
以上正本證明與原本無異。
如不服本判決，應於收受本判決後十日內向本院提出上訴書狀。
其未敘述上訴理由者並得於提起上訴後十日內向本院補提理由書
狀（均須按他造當事人之人數附繕本）「切勿逕送上級法院」。
                                      書記官  魏芝雯
中    華    民    國    97    年    5     月    13    日
附錄法條：
槍砲彈藥刀械管制條例第8條第4項：
未經許可，持有、寄藏或意圖販賣而陳列第一項所列槍枝者，處
三年以上十年以下有期徒刑，併科新台幣七百萬元以下罰金。
槍砲彈藥刀械管制條例第12條第4項：
未經許可，持有、寄藏或意圖販賣而陳列子彈者，處五年以下有
期徒刑，併科新台幣三百萬元以下罰金。
刑法第277條第1項：
(普通傷害罪)
傷害人之身體或健康者，處三年以下有期徒刑、拘役或一千元以
下罰金。
刑法第302條第1項
（剝奪他人行動自由罪）
私行拘禁或以其他非法方法，剝奪人之行動自由者，處五年以下
有期徒刑、拘役或三百元以下罰金。

司法院資訊處製作；財團法人民間司法改革基金會備份。
